【裁判字號】    89,台上,1999
【裁判日期】    890825
【裁判案由】    返還房屋
【裁判全文】
最高法院民事判決                              八十九年度台上字第一九九九號
    上  訴  人  乙○○
    訴訟代理人  謝清福律師
    被 上訴 人  甲○○
    法定代理人  鍾朝就
右當事人間請求返還房屋事件，上訴人對於中華民國八十九年一月十八日臺灣高等法
院第二審再審判決（八十八年度再更(一)字第一號），提起上訴，本院判決如左：
    主  文
上訴駁回。
第三審訴訟費用由上訴人負擔。
    理  由
本件上訴人主張：兩造間請求返還房屋事件經臺灣新竹地方法院八十一年度訴字第六
五二號、臺灣高等法院八十四年度上更(一)字第二九四號，及最高法院八十七年度台上
字第一七二七號判決伊敗訴確定（下稱第一、二、三審判決），惟第一審判決未有證
據，第二審判決以有瑕疵，且與事實不符之陳進全等五人之證言為據，認第一審判決
附圖編號1.2.4.5 之房屋（下稱系爭建物）屬被上訴人興建，均有採證違法，及認定
事實不憑證據之違法，同有民事訴訟法第四百九十六條第一項第一款適用法規顯有錯
誤之再審事由。又依被上訴人在前訴訟程序第一、二審提出之物證，足證系爭房屋非
被上訴人所有，惟第二審判決故意不斟酌此與待證事項有關之證據，又不於判決中敘
明，自屬違背法令，有民事訴訟法第四百九十六條第一項第一款及第十三款之再審事
由；第三審判決明知第一、二審判決均有該款情形，竟不加以糾正，亦有同款之再審
事由。另伊自始主張系爭建物為祭祀公業甲○○所有，伊係以法定代理人之身分占有
，非以個人身分占有，第二審判決認伊不得以祭祀公業甲○○管理人之身分占有，惟
於判決主文竟命伊個人應交付系爭建物，顯有民事訴訟法第四百九十六條第一項第二
款所定判決主文與理由矛盾之再審事由。再者，被上訴人為寺廟，鍾朝就僅為該寺廟
管理委員會主任委員，非該寺廟之住持，顯非該寺廟之法定代理人，其於前訴訟程序
以被上訴人法定代理人身分起訴，有民事訴訟法第四百九十六條第一項第五款當事人
於訴訟未經合法代理之再審事由。又系爭房屋登記為祭祀公業甲○○所有，與被上訴
人無關，鍾朝就非該公業管理人，卻以偽造文書之方式，向新竹縣竹北地政事務所申
請變更登記其為該公業管理人，已受有罪判決確定，足以影響判決，有民事訴訟法第
四百九十六條第一項第八款之再審事由等情，求為將該第一、二、三審確定判決廢棄
，被上訴人在前訴訟程序第一審之訴駁回之判決。
被上訴人則以：上訴人曾以其所稱第一、二審判決有民事訴訟法第四百九十六條第一
項第一款、第二款、第五款、第八款之再審事由，向最高法院提起再審之訴，經最高
法院八十八年台再字第六號判決駁回，上訴人復提起本訴，顯非合法。又上訴人於前
訴訟程序對第二審判決不服，聲明上訴，其所提之上訴理由，即為本件再審理由，顯
違反民事訴訟法第四百九十六條第一項但書規定等語，資為抗辯。
原審以：(一)上訴人於前訴訟程序對第二審判決不服，聲明上訴，其所提之上訴理由即
為本件之再審理由，本件再審之訴已違反民事訴訟法第四百九十六條第一項但書規定
。(二)第三審法院以第二審法院之判決認事用法均無不當而維持第二審法院之判決者，
當事人如以適用法規顯有錯誤為由提起再審之訴，僅得對第三審法院之判決為之，上
訴人對本件第一、二審確定判決，以適用法規錯誤為由，依民事訴訟法第四百九十六
條第一項第一款提起再審之訴，已屬無據，且第二審判決理由記載「……兩造其餘爭
執及舉證，……爰不一一予以論述」，足見該判決就兩造提出之攻擊防禦方法及證據
已得心證，毋庸再審酌兩造其餘爭執及舉證，自非故意不斟酌證據，即令有漏未斟酌
證據及認定事實錯誤之情形，亦非屬適用法規顯有錯誤。(三)民事訴訟法第四百九十六
條第一項第二款所謂判決理由與主文顯有矛盾，係指判決依據當事人主張之事實，認
定其請求或對造抗辯為有理由或無理由，而於主文為相反之諭示，且其矛盾為顯然者
而言。本件第二審判決於理由項下認定上訴人之上訴為無理由，而於主文諭知駁回上
訴人之上訴，自無判決理由與主文顯有矛盾之情形。(四)當事人依民事訴訟法第四百九
十六條第一項第五款之規定提起再審之訴，應僅限於代理權欠缺之一造當事人始得為
之，他造當事人不得據為再審原因。故上訴人以被上訴人有於訴訟未經合法代理之情
形，提起本件再審之訴，亦難謂有理由。(五)民事訴訟法第四百九十六條第一項第八款
所謂當事人之代理人或他造或其代理人關於該訴訟有刑事上應罰之行為影響於判決者
，須以關於該訴訟所發生，且其應罰之行為影響於判決者為限，例如當事人之代理人
對於該訴訟教唆證人偽證或脅迫他造當事人為不利於己陳述，致受有罪判決確定，足
以影響於判決者是。查上訴人主張被上訴人之代理人以偽造文書之方式取得祭祀公業
甲○○管理人之資格，已受有罪判決確定云云，縱屬非虛，惟上開刑事上應罰行為，
顯與上訴人是否無權占用系爭建物不相牽涉，自不得據為提起再審之訴之理由。(六)民
事訴訟法第四百九十六條第一項第十三款規定：「當事人發見未經斟酌之證物或得使
用該證物者。但以如經斟酌可受較有利益之裁判者為限。」，查上訴人未能證明有發
見未經斟酌之證物或得使用該證物，其依民事訴訟法第四百九十六條第一項第十三款
規定對上開確定判決提起再審之訴，亦無理由等詞，爰將上訴人再審之訴予以駁回，
經核於法並無違背。
按民事訴訟法第四百九十六條第一項第十三款所謂當事人發見未經斟酌之證物或得使
用該證物者，係指在前訴訟程序不知有該證物，現始知之，或雖知有此而不能使用，
現始得使用者而言（參見本院三十二年上字第一二四七號判例）。若當事人在前訴訟
程序已知之證物並已為證據聲明，法院認不必要未予調查或漏未斟酌者，均與該款所
定之再審事由不符。本件上訴人指前訴訟程序第二審判決故意不斟酌在第二審判決時
已存在之證物，等於未經發見，伊得依民事訴訟法第四百九十六條第一項第十三款規
定提起再審之訴云云，自無可取。其餘上訴論旨，猶執陳詞，指摘原判決不當，求予
廢棄，非有理由。
據上論結，本件上訴為無理由。依民事訴訟法第四百八十一條、第四百四十九條第一
項、第七十八條，判決如主文。
中      華      民      國    八十九    年      八      月    二十五    日
                              最高法院民事第七庭
                                  審判長法官  吳  正  一
                                        法官  謝  正  勝
                                        法官  劉  福  來
                                        法官  高  孟  焄
                                        法官  曾  煌  圳
      右正本證明與原本無異
                                              書  記  官
中      華      民      國    八十九    年      九      月     十四     日


司法院資訊處製作；財團法人民間司法改革基金會備份。
